ACORDAO-COMPLETO-2425168

ACÓRDÃO 9744/2020 ATA 32/2020 - SEGUNDA CÂMARA

VISTOS, relatados e discutidos estes autos de recurso de reconsideração interposto pelo Centro Comunitário Imaculada Conceição contra o Acórdão 2.272/2019, reformado pelo Acórdão 4069/2020-TCU-Segunda Câmara.
	ACORDAM os ministros do Tribunal de Contas da União, reunidos em sessão da 2ª Câmara, ante as razões expostas pela relatora, e com fundamento nos arts. 32 e 33 da Lei 8.443/1992 em:
9.1. não conhecer deste recurso de reconsideração, por ser intempestivo;
9.2. dar ciência desta deliberação ao recorrente, aos demais interessados e ao procurador-chefe da Procuradoria da República no Distrito Federal.

Recurso de Reconsideração interposto contra acórdao que imputou débito aos responsáveis.

Segunda Câmara

Ministério do Esporte (extinto).

3. Recorrente: Centro Comunitário Imaculada Conceição (CNPJ 26.510.552/0001-33).
3.1. Responsáveis: Centro Comunitário Imaculada Conceição (CNPJ 26.510.552/0001-33) e José Ronaldo Ribeiro (CPF XXX.945.441-XX).

13.1. Ministros presentes: Aroldo Cedraz (na Presidência), Augusto Nardes, Raimundo Carreiro e Ana Arraes (Relatora).
13.2. Ministros-Substitutos presentes: Marcos Bemquerer Costa e André Luís de Carvalho.

ANA ARRAES

ministro Augusto Nardes.

A proposta elaborada por chefe de serviço da Secretaria de Recursos - Serur (peça 75) foi no seguinte sentido:
"2.	EXAME PRELIMINAR
2.1.	PRECLUSÃO CONSUMATIVA
	O recorrente está interpondo recurso de reconsideração contra o Acórdão 2272/2019-TCU-Segunda Câmara pela primeira vez?	Sim
2.2.	TEMPESTIVIDADE
	O recurso de reconsideração foi interposto dentro do prazo previsto na Lei Orgânica e no Regimento Interno do TCU?
 (...) 
	É possível afirmar que o recorrente foi devidamente notificado acerca do acórdão original mediante o Ofício 0419/2019-TCU/SecexTrabalho (peças 32 e 36) em seu endereço constante da base da Receita Federal (peça 27) , de acordo com o disposto no art. 179, II, do Regimento Interno/TCU.
	Assim, considerando que 'a data de início do prazo é contada a partir do primeiro dia em que houver expediente no Tribunal', nos termos do art. 19, §3º, da Resolução/TCU 170/2004, o termo a quo para análise da tempestividade foi o dia 26/6/2019, concluindo-se, portanto, pela intempestividade deste recurso, pois o termo final para sua interposição foi o dia 10/7/2019.
	Observa-se que o recorrente apresentou pedido de prorrogação do prazo para interposição de recurso (peça 39) . Contudo, o prazo para a interposição de recursos contra deliberações desta Corte de Contas é peremptório, fixado nos arts. 33 e 48, parágrafo único, da Lei 8.443/92.
	Sendo assim, por não haver previsão normativa para prorrogação de prazo recursal, resta juridicamente impossível o atendimento do pedido em tela.
	2.2.1. Em sendo intempestivo, houve superveniência de fatos novos? N/A
	De acordo com o artigo 32, parágrafo único, da Lei 8.443/92, não se conhecerá de recurso interposto fora do prazo, salvo em razão da superveniência de fatos novos, na forma do Regimento Interno/TCU.
	Regulamentando esse dispositivo, o art. 285, § 2º, do Regimento Interno/TCU dispõe que:
	Não se conhecerá de recurso de reconsideração quando intempestivo, salvo em razão de superveniência de fatos novos e dentro do período de cento e oitenta dias contado do término do prazo indicado no caput, caso em que não terá efeito suspensivo.
	Considerando que no caso em exame já transcorreu o prazo de cento e oitenta dias, não há que se falar em exame de fatos novos a autorizar o conhecimento do recurso.
2.3.	LEGITIMIDADE
	Trata-se de recurso interposto por responsável/interessado habilitado nos autos, nos termos do art. 144 do RI-TCU? Sim
2.4.	INTERESSE
	Houve sucumbência da parte?	Sim
2.5.	ADEQUAÇÃO
	O recurso indicado pelo recorrente é adequado para impugnar o Acórdão 2272/2019-TCU-Segunda Câmara?	Sim
	Em que pese o recorrente indicar o Acórdão 4069/2020-TCU-Segunda Câmara como sendo o objeto do presente recurso de reconsideração, a linha argumentativa apresentada nitidamente é no sentido de afastar sua responsabilização atribuída mediante o Acórdão 2272/2019-TCU-Segunda Câmara, o que ele faz constar expressamente em seu pedido.
	Sendo assim, mesmo considerando que o recorrente indica formalmente o Acórdão 4069/2020-TCU-Segunda Câmara, vale registrar que o art. 278, § 4º, do Regimento Interno/TCU dispõe que 'não se conhecerá de recurso da mesma espécie, exceto embargos de declaração, pela parte ou pelo Ministério Público junto ao TCU, contra deliberação que apreciou o primeiro recurso interposto'.
	Não seria possível, portanto, conhecer o presente recurso de reconsideração contra tal decisão em razão de sua inadequação para combate-la.
3.	CONCLUSÃO DA INSTRUÇÃO PRELIMINAR
	Em virtude do exposto, propõe-se:
3.1 	não conhecer do recurso de reconsideração interposto pelo Centro Comunitário Imaculada Conceição, por restar intempestivo em período superior a 180 dias, nos termos dos arts. 32, parágrafo único, e 33 da Lei 8.443/92, c/c o artigo 285, caput e §2º, do Regimento Interno/TCU;
3.2 	indeferir o pedido de prorrogação de prazo recursal (peça 39) , visto se tratar de pedido juridicamente impossível, sem previsão legal/normativa;
3.3 	encaminhar os autos para o Ministério Público junto ao TCU (MP/TCU) e, posteriormente, ao gabinete do Ministro-Relator Ana Lúcia Arraes de Alencar para apreciação do recurso;
3.4 	à unidade técnica de origem, dar ciência ao recorrente e aos órgãos/entidades interessados do teor da decisão que vier a ser adotada, encaminhando-lhes cópia."
2.	O secretário da Serur, com anuência do Ministério Público junto ao TCU, discordou do parecer, no seguinte sentido (peça 76) :
	"Trata-se de recurso de reconsideração interposto pelo Centro Comunitário Imaculada Conceição contra Acórdão 2272/2019-TCU-Segunda Câmara (peça 24, rel. min. Augusto Nardes) , reformado pelo Acórdão 4069/2020-TCU-Segunda Câmara (Peça 59) .
2. 	Manifesto-me de acordo com a proposta de não conhecimento do recurso, pelas razões expostas no exame antecedente. 
3. 	Entendo necessário, contudo, verificar possível incidência da prescrição do ressarcimento, tendo em vista o julgamento, pelo STF, do Recurso Extraordinário 636.886 (tema 899 da repercussão geral) , que afirmou ser 'prescritível a pretensão de ressarcimento ao erário fundada em decisão de Tribunal de Contas'.
4. 	Registro que o Tribunal pode aferir a ocorrência da prescrição até mesmo de ofício (item 9.1.6 do Acórdão 1441/2016-TCU-Plenário) e independentemente de o recurso ser ou não conhecido (Acórdão 993/2017-TCU-Plenário) . Enquanto não constituída a Cobrança Executiva, tal exame deve ser feito, ante o risco de se encaminhar dívida prescrita à execução judicial.
II
5. 	Os significativos impactos do acórdão proferido pelo STF no RE 636.886 foram objeto de análise pela Serur no TC Processo 027.624-2018-8. Por economia processual, juntou-se a estes autos (peça 74) cópia das manifestações da secretaria naquele processo, para conhecimento e justificação das premissas utilizadas neste pronunciamento.
6. 	O Código Civil e a Lei 9.873/1999 constituem as duas referências normativas que, de forma mais consistente, polarizam os debates acerca do regime de prescrição a ser observado no processo de controle externo.
7. 	Nas situações em que a prescrição não se operou por nenhum dos dois regimes, é possível o imediato julgamento do recurso, pois o desfecho não se alterará qualquer que seja a premissa adotada (imprescritibilidade, prescritibilidade pelo Código Civil ou prescritibilidade pela Lei 9.873/1999) .
8. 	Já nas demais situações, em que a prescrição tenha ocorrido por algum dos dois regimes, a Serur tem proposto o sobrestamento do processo, notadamente porque o acórdão proferido no RE 636.886 ainda está sujeito a embargos declaratórios. Assim, é possível que haja o esclarecimento de pontos importantes da decisão ou mesmo a modulação de seus efeitos, para preservar as ações de controle instauradas com base na jurisprudência até então vigente.
III
9. 	Na situação em exame, o acórdão recorrido já reconheceu a ocorrência da prescrição da pretensão punitiva pelo regime do Código Civil (ou seja, adotando-se os parâmetros do Acórdão 1441/2016-TCU-Plenário) , conforme exposto no § 11 do voto de peça 25. Com efeito, o recurso do convênio foi transferido em 28/4/2005 (data do débito) , as contas foram prestadas em 17/7/2006 (peça 1, p. 114) e o despacho que autorizou a citação foi exarado em 24/11/2017, quando já ultrapassado o prazo decenal.
10. 	Logo, também a pretensão reparatória estaria prescrita, caso se adotassem os mesmos critérios definidos no Acórdão 1441/2106-TCU-Plenário, como defendido na análise de peça 74.
IV
11. 	Examinando-se a prescrição sob a ótica da Lei 9.873/1999, observa-se que, após a transferência dos recursos em 28/4/2005 e a prestação de contas em 17/7/2006 (peça 1, p. 114) , a prescrição quinquenal do ressarcimento foi interrompida nas seguintes datas, por eventos previstos no art. 2º da citada lei:
a) 	18/9/2007, com a notificação do convenente para que apresentasse documentação adicional necessária para a comprovação das despesas do convênio (peça 1, p. 236) ; 
b)  	4/8/2008, com a emissão do Parecer da Avaliação dos Aspectos Técnicos 82/2008 (peça 3, p. 108 e ss.) , que examinou a prestação de contas e concluiu 'ser evidente o descumprimento da execução física' do objeto;
c) 	23/10/2008, com a notificação do convenente para 'apresentar alegações de defesa pelos questionamentos apontados no citado parecer' (peça 4, p. 7) . 
12. 	Após isso, novo andamento relevante do processo, para fins de interrupção da prescrição, deu-se apenas em 10/6/2014, quando foi emitido o Parecer Financeiro 102/2014 (peça 4, p. 19) , que concluiu pela rejeição da prestação de contas sob o aspecto financeiro. 
13. 	Entre a notificação para apresentar defesa (23/10/2008) e o Parecer Financeiro (em 10/6/2014) não há evidência, nos autos, de nova causa de interrupção da prescrição entre as previstas no art. 2º da Lei 9.873/1999. Ao contrário, no citado parecer, consta o seguinte registro (peça 4, p. 23) :
'10. O ME, em 23/10/2008, encaminhou à entidade cópia do Parecer Técnico nº 82/2008 de reprovação e notificou-a, para no prazo de 10 (dez) dias a contar do recebimento do AR, a apresentar as suas alegações de defesa pelos questionamentos apontados no referido parecer, conforme Oficio nº 563/2008-CPREC/CGPCO/SPOA/SE/ME (fl. 885 do vol. V) . Até a conclusão deste Parecer Financeiro não foi registrado qualquer manifestação formal por parte do Convenente.'
14. 	Após o parecer financeiro, o processo voltou a ter andamento regular, com a notificação do convenente para pagamento da dívida, em 24/6/2014 (peça 4, p. 29) , a constituição da tomada de contas especial, em 25/9/2014 (cf. § 1 do relatório, peça 4, p. 81) , a autuação do processo no TCU, em 11/6/2015, a efetiva citação do responsável, em 9/1/2018 (peça 16) , e a condenação, em 26/3/2019 (peça 24) .
15. 	Não obstante, a prescrição quinquenal já havia se operado, ainda na fase interna da TCE. Após a notificação do convenente para apresentar defesa, em 23/10/2008, nova causa de interrupção da prescrição quinquenal deveria ter ocorrido até 23/10/2013. No entanto, um novo 'ato inequívoco de apuração dos fatos', que também interromperia a prescrição (art. 2º, II) , somente veio a ser praticado em 10/6/2014, com a emissão do citado parecer financeiro.
16. 	Conclui-se, assim, que, também sob a ótica da Lei 9.873/1999, operou-se a prescrição da pretensão ressarcitória no caso em exame. 
V
17. Ante o exposto, e considerando as razões indicadas no § 8, retro, manifesto-me de acordo com a proposta de não conhecimento do recurso, sobrestando-se esse processo, após a ciência aos interessados, até o trânsito em julgado do acórdão proferido pelo STF no RE 636.886 ou até nova orientação do TCU a respeito dos sobrestamentos motivados pela prescrição do débito." 
	É o relatório.

João Paulo de Campos Echeverria (OAB/DF 21.695) e outros representando Manuel Perez Candela e o Centro Comunitário Imaculada Conceição; Henrique de Sousa Lima (OAB/DF 53.484) e outro representando José Ronaldo Ribeiro.

Subprocurador-geral Lucas Rocha Furtado.

RECURSO DE RECONSIDERAÇÃO EM TOMADA DE CONTAS ESPECIAL. CONVÊNIO. IMPLANTAÇÃO DE NÚCLEOS DE ESPORTE DO PROGRAMA SEGUNDO TEMPO. CITAÇÃO. NÃO CUMPRIMENTO DO OBJETO CONVENIADO. OUTRAS IRREGULARIDADES. REVELIA. CONTAS IRREGULARES. PRESCRIÇÃO DA PRETENSÃO PUNITIVA. INTEMPESTIVIDADE DO RECURSO. NÃO CONHECIMENTO. CIÊNCIA.

TOMADA DE CONTAS ESPECIAL (TCE)

Secretaria de Recursos (Serur).

Trata-se de tomada de contas especial instaurada pelo extinto Ministério do Esporte em desfavor do Centro Comunitário Imaculada Conceição (Ceicon) e do presidente da entidade à época dos fatos, em razão de irregularidades em convênio celebrado, que visou à implantação de quinze núcleos de esporte do Programa Segundo Tempo, na cidade de Sobradinho/DF.
Por meio do Acórdão 2272/2019-TCU-Segunda Câmara, de relatoria do ministro Augusto Nardes, esta Corte julgou irregulares as contas dos responsáveis, condenando-os, solidariamente, ao pagamento do débito lá apontado.
Irresignado com essa decisão, José Ronaldo Ribeiro, ex-presidente do Ceicon, interpôs recurso de reconsideração, alegando ter havido prescrição do débito, execução física integral do convênio e prejuízo à ampla defesa. 
Analisados seus argumentos, este Tribunal prolatou o Acórdão 4069/2020-TCU-Segunda Câmara, por meio do qual conheceu do recurso interposto, dando-lhe provimento para afastar a responsabilização do ex-presidente do Centro Comunitário Imaculada Conceição; os demais itens da deliberação original foram mantidos.
O Ceicon, por meio de seu atual presidente, Manuel Perez Candela, interpôs novo recurso de reconsideração, requerendo que os benefícios do Acórdão 4069/2020-TCU-Segunda Câmara sejam aproveitados a seu administrador, para que sua a responsabilização deste seja igualmente afastada.
Ao realizar o exame de admissibilidade da peça, a Secretaria de Recursos (Serur) apontou sua intempestividade em período superior a 180 dias, propondo, em consequência e com a anuência de seu corpo dirigente e do subprocurador-geral do Ministério Público junto ao TCU, o não conhecimento do recurso.
Com relação ao pedido de prorrogação do prazo para interposição do apelo feito pelo recorrente (peça 39) , a Serur propôs o seu não acatamento, por ser peremptório o prazo fixado nos arts. 33 e 48, parágrafo único, da Lei 8.443/92. 
Por fim, em seu despacho, o dirigente da unidade técnica examinou a incidência da prescrição do ressarcimento ao erário em face do julgamento do Recurso Extraordinário 636.886 pelo Supremo Tribunal Federal (STF) - que decidiu, no âmbito do referido recurso, com repercussão geral, fixar a tese de que "é prescritível a pretensão de ressarcimento ao erário fundada em decisão do Tribunal de Contas" - e propôs o sobrestamento dos presentes autos até o trânsito em julgado da decisão ou até nova orientação desta Corte de Contas a respeito dos sobrestamentos motivados por prescrição do débito.
Acompanho a análise realizada pela Serur quanto ao não conhecimento da peça recursal - por intempestivo - e à impossibilidade de prorrogação de prazo para interposição de recursos - por ausência de previsão legal.
Por outro lado, deixo de anuir à proposta do secretário quanto ao sobrestamento deste processo, por entender que não é possível considerar prescritos débitos em apuração no Tribunal como decorrência do posicionamento do Supremo. A tese foi firmada ao se examinar, essencialmente, execução de título resultante das decisões do TCU, e não propriamente o processo de controle externo conduzido por esta Casa. 
De toda forma, ainda que haja interpretação divergente da que ora defendo, é certo que a mencionada decisão do STF traz dúvidas acerca de seu alcance. Por essa razão, opto por adotar o entendimento desta Casa, que tem sido recorrente após a decisão da Suprema Corte, a exemplo do Acórdão 5236/2020-TCU-Primeira Câmara, relatado pelo ministro Benjamin Zymler:
"12.	Enfatizo que estou aplicando a jurisprudência atual desta Corte de Contas sobre a matéria, consolidada na Súmula 282, para a prescrição do débito apurado e, no que tange à eventual aplicação de sanções, no incidente de uniformização de jurisprudência apreciado pelo Acórdão 1441/2016-TCU-Plenário, que adotou o prazo geral de prescrição indicado no art. 205 do Código Civil. Não desconheço que recentemente o Supremo Tribunal Federal, no âmbito do RE 636886/AL, fixou o seguinte enunciado para o Tema 899: "É prescritível a pretensão de ressarcimento ao erário fundada em decisão de Tribunal de Contas". Não obstante essa respeitável decisão, ainda pairam diversas dúvidas sobre a matéria, pois é possível a conclusão de que a deliberação não tratou da prescrição do processo de controle externo levado a cabo perante o Tribunal de Contas da União, mas sim da prescrição intercorrente ocorrida durante a fase de execução do acórdão condenatório do Tribunal.
13. 	A decisão do STF versou sobre recurso extraordinário interposto pela União contra acórdão do Tribunal Regional Federal da 5ª Região que negou provimento a embargos de declaração opostos contra acórdão de sua lavra, assim ementado:
 (...) 
15. 	Com base nessa possível interpretação, a matéria decidida no aludido feito não teria nenhuma repercussão de ordem prática e jurídica na presente tomada de contas especial, cujo título executivo extrajudicial ainda não se formou. Caso a AGU, na execução de eventual decisão condenatória proferida neste feito, deixe de adotar as medidas pertinentes dentro do prazo de cinco anos, aí sim haverá a aplicação da tese emanada no RE 636886, com o reconhecimento da prescrição intercorrente da ação de ressarcimento ao erário fundada em decisão de Tribunal de Contas (a ação de execução fiscal) , pela hipotética inação da Fazenda Pública.
16. 	Ainda que se interprete que a decisão do STF seja também aplicável à tramitação do processo de controle externo no âmbito do TCU, exsurgem outras diversas questões fundamentais para que esta Corte de Contas estabeleça novo tratamento acerca da prescrição do débito e da pretensão punitiva, em particular qual seria o dies a quo  (data de ocorrência do fato irregular ou data do seu conhecimento pelo TCU) e as hipóteses de interrupção da prescrição.
17. 	Diante de todas as dúvidas ainda existentes sobre a decisão do STF no âmbito do RE 636886, opto por aplicar ao caso em exame a jurisprudência do TCU então existente, que se fundamenta no art. 37, § 5º, da Constituição Federal, no que tange ao ressarcimento do prejuízo, e no art. 205 da Lei 10.406/2002 (Código Civil) , no que se refere à pretensão punitiva." (grifos acrescentados) 
Destarte, concluo pelo indeferimento do pedido de prorrogação do prazo recursal e pelo não conhecimento do recurso de reconsideração interposto pelo Centro Comunitário Imaculada Conceição.
	Ante o exposto, voto por que o Tribunal adote a minuta de acórdão que submeto à consideração deste Colegiado.
TCU, Sala das Sessões Ministro Luciano Brandão Alves de Souza, em 15 de setembro de 2020.
ANA ARRAES 
Relatora